臺灣雲林地方法院民事判決
110年度訴字第71號
原      告  林義輝

訴訟代理人  施裕琛  律師
被      告  張木在

訴訟代理人  吳聰億  律師
上列當事人間請求拆屋還地事件，本院於民國111 年3 月1 日言
詞辯論終結，判決如下：
    主      文
被告應將坐落在雲林縣○○鎮○○段000 地號土地上如附圖（即雲林
縣西螺地政事務所民國110 年1 月29日土地複丈成果圖）編號甲
所示面積38.24 平方公尺鐵皮屋拆除並將所占用之土地交還。　
　
原告其餘之訴駁回。
訴訟費用由被告負擔十分之二，餘由原告負擔。
    事實及理由
一、原告方面：
  ㈠聲明：被告應將坐落在雲林縣○○鎮○○段000 地號土地上
　　      如附圖（即雲林縣西螺地政事務所民國110 年1 月29
　　      日土地複丈成果圖）編號甲所示面積38.24 平方公尺
 　       鐵皮屋及編號乙所示面積136.66平方公尺磚木造瓦頂
　　      平房拆除並將所占用之土地交還。
  ㈡陳述：
　　⒈被告前向訴外人張志成、張志明、張志乾、張淑美、張淑
      華兄弟姊妹（下稱張志成兄弟姊妹）之先人承租座落雲林
      縣○○鎮○○段000 地號土地（下稱系爭土地）部分面積興建
      磚木造瓦頂平房（門牌：雲林縣○○鎮○○里○○0 號）使用，
      約定年租金為稻穀125 斤，被告並應於每年農曆尾牙前支
      付該筆租金；嗣租賃存續期間被告又擅自在系爭土地上興
      建鐵皮倉庫使用。
　　⒉民國106 年間張志成兄弟姊妹欲將系爭土地出售，乃將與
      人談妥之買賣條件告知被告，徵詢其是否要優先承買，被
      告雖表示要優先承購，但原承買人退出後，被告竟表示其
      只欲購買他所占用之位置，而非整筆土地，致系爭土地交
      易未能完成，且被告自該年起即未再給付租金。　
　　⒊107 年間張志成兄弟姊妹又與伊談妥系爭土地買賣事宜，
      張志成兄弟姊妹並將渠等所談妥之買賣條件告知被告，被
      告仍表示其只願買受其房屋基地部分而非整土地，被告顯
      拒絕以同一條件優先承買，伊乃與張志成兄弟姊妹完成系
      爭土地交易並辦竣所有權移轉登記。
　　⒋伊取得系爭土地所有權後，被告迄仍未曾向伊或張志成兄
      弟姊妹給付上開租金，且積欠租金至今已達4 年有餘，是
      依土地法第103 條第4 款規定，伊自得收回系爭土地中為
      被告所租用之部分面積，伊並以本訴狀之送達對被告為終
      止租約之表示，爰依民法第767 條第1 項規定提起本訴。
　　⒌對被告所為抗辯之陳述：
　　　⑴因張志成兄弟姊妹均在外發展未在西螺住居，因而渠等
        父親於92年間過世後，渠等即有意將繼承取得之系爭土
        地出售，每遇媒合之際，被告始終以「其要優先承買，
        但沒錢買」等詞，阻礙買者，導致系爭土地買賣始終未
        能成功。
　　　⑵其次，張志成兄弟姊妹每每通知被告是否要購買系爭土
        地時，被告不是表示其無錢購買，就是表示其僅欲買受
        其房屋所坐落之基地部分而非整筆土地，致系爭土地交
        易多次，只能無疾而終，而被告上開所為表示，無非係
        屬拒絕承買，或拒絕以同一條件承買。
　　　⑶系爭土地原先是同由住居在系爭土地上之張志成兄弟姊
        妹之祖父所出租，且最初約定以稻穀付租，後系爭土地
        由張志成兄弟姊妹之父張登亮所繼承，乃改以折現方式
        付租，並由被告之父張樹枝持往交付給亦同住居在系爭
        土地上之張登亮。張登亮過世後，系爭土地乃由張志成
        兄弟姊妹所繼承，此後被告即開始不遵期付租，非要張
        登亮之遺孀林玉珍向被告催討，被告即不給付，是由過
        往租金支付方式觀之，均是在債權人（即出租人）所在
        地向債權人為清償；要不能因被告不自動履行導致債權
        人親自討債行為變為往取債務之約定。況被告明知伊於
        107 年間已取得系爭土地，且兩造毗鄰而居，苟若被告
        有意付租，亦誠屬易事，惟被告絕口不提付租事宜，僅
        始終以其為優先承買權人，其已優先承買系爭土地云云
        ，刻意迴避付租問題。
　　　⑷又基地承租人行使優先承買權須向出賣人以意思表示為
        之，伊取得系爭土地所有權後請求被告拆屋還地，被告
        始於108 年9 月16日寄交存證信函予伊，表示其就房屋
        基地部分行使優先承買權云云，惟被告迄今未曾向系爭
        土地前地主張志成兄弟姊妹任何一人表示優先承買，則
        被告與系爭土地前地主間並無買賣契約存在，而被告積
        欠租金已達5 年以上，當能依法終止與被告之租約。　
二、被告方面：
　㈠聲明：駁回原告之訴　。
　㈡陳述：　
　　⒈伊之前向訴外人張志成兄弟姊妹先人承租系爭土地部分面
      積興建磚木造瓦頂平房（門牌：雲林縣○○鎮○○里○○0 號）
      使用，而出租人每年亦會到伊上開住處收租（125
　　　斤稻穀換算該期稻穀收購價格），惟張志成兄弟姊妹出售
      系爭土地時並未詢問伊是否行使優先承買權即私下售予原
      告，又因張志成兄弟姊妹未通知伊欲將系爭土地出售予原
      告，並徵詢伊是否要優先承買，自知理虧，即未再向伊收
      取租金。
 　 ⒉按租用基地建築房屋，出租人出賣基地時，承租人有依同
      樣條件優先承買之權。承租人出賣房屋時，基地所有人有
      依同樣條件優先承買之權。前項情形，出賣人應將出賣條
      件以書面通知優先承買權人。優先承買權人於通知達到後
      十日內未以書面表示承買者，視為放棄。出賣人未以書面
      通知優先承買權人而為所有權之移轉登記者，不得對抗優
      先承買權人（民法第426 條之2 ）。其次，土地法第104
　　　條亦規定：基地出賣時，地上權人、典權人或承租人有依
      同樣條件優先購買之權。房屋出賣時，基地所有權人有依
      同樣條件優先購買之權。其順序以登記之先後定之。前項
      優先購買權人，於接到出賣通知後十日內不表示者，其優
      先權視為放棄。出賣人未通知優先購買權人而與第三人訂
      立買賣契約者，其契約不得對抗優先購買權人。然系爭土
      地原所有人張志成兄弟姊妹出售系爭土地予原告時，張志
      成兄弟姊妹並未將渠等間之買賣條件以書面通知伊，直至
      108 年8 月12日伊收到原告要求伊搬離系爭土地之存證信
      函時才知原告已向張志成兄弟姊妹購得系爭土地，伊立即
      寄發存證信函通知原告，並說明張志成兄弟姊妹未將渠等
      間買賣系爭土地相關事宜通知伊，且表示伊願就房屋所坐
      落基地部分以同一條件行使優先承買權。基此，原告與張
      志成兄弟姊妹間就系爭土地買賣契約，依土地法第104 條
      第2 項規定及司法實務見解（最高法院101 年度台上字第
      1716號、106 年度台上字第1263 號民事裁判要旨），不
      得對抗有優先承購權之伊，則原告訴請伊拆屋還地即無理
      由。
　  ⒊又依契約應由出租人赴承租人處收取租金，而出租人並未
      赴承租人處收租者，則衹構成出租人受領之遲延，不能謂
      為承租人之欠租，設此際承租人業已催告出租人收租，或
      已將租金提存者，其不能謂承租人欠租固不待言，縱或承
      租人未為此項催告或提存，其不能構成承租人之欠租責任
      亦同（最高法院52年台上字第1324號民事裁判要旨可參）
       。系爭土地原地主先前每年皆會到伊家中收租，是本件
      租金債務乃為往取債務，因系爭土地原地主張志成兄弟姊
      妹未前往伊住處收租，揆諸上開說明，自係受領遲延，不
      能認是伊欠租，則原告雖以訴狀向伊表示終止租約，亦不
      生終止之效力，是本件兩造間之租賃關係仍繼續有效，故
      伊占有使用系爭土地即非無權占有。
三、得心證之理由：
  ㈠按所有人對於無權占有或侵奪其所有物者，得請求返還之。
    對於妨害其所有權者，得請求除去之（民法第767 條第1 項
    前段、中段）。其次，當事人主張有利於己之事實者，就其
    事實有舉證之責任（民事訴訟法第277條前段）。故以無權
    占有為原因，請求返還所有物之訴，被告對原告就其物有所
    有權存在之事實無爭執，而僅以非無權占有為抗辯者，原告
    對於被告無權占有之事實，無舉證責任。至被告應就其取得
    占有，係有正當權源之事實須證明之；如不能證明，則應認
    原告之請求為有理由（最高法院72年度台上字第1552號、85
    年度台上字第1120號民事裁判要旨可參）。次按租用建築房
    屋之基地，承租人積欠租金額，除以擔保現金抵償外，達二
    年以上時，出租人得收回（土地法第103 條第4 款）。又承
    租人租金支付有遲延者，出租人得定相當期限，催告承租人
    支付租金，如承租人於其期限內不為支付，出租人得終止契
    約。租用建築房屋之基地，遲付租金之總額，達二年之租額
    時，適用前項之規定（民法第440 條第1 項、第3 項）。職
    是建築房屋基地之出租人，以承租人積欠租金額達二年以上
    為原因，終止租賃契約，仍應依民法第440 條第1 項規定，
    定相當期限催告承租人支付租金，必承租人於其期限內不為
    支付者，始得終止租賃契約，非謂一有承租人欠租達二年以
    上之事實，出租人即得隨時終止租賃契約（最高法院68年台
    上字第777 號民事裁判要旨可參）。基此，在租賃契約得為
    終止前，尚難謂出租人有收回基地請求權存在。經查：
　　⒈原告主張：伊於107 年7 月10日向訴外人張志成兄弟姊妹
      購得系爭土地，並於同年、月26日辦竣所有權移轉登記乙
      節，已據其提出與所述相符之系爭土地登記第1 類謄本1 
      份在卷（見本院虎尾簡易庭109 年度虎簡調字第346 號卷
      內第13頁）為證，並為被告所不爭執，是以原告之上開主
      張為可採信。
    ⒉其次，系爭土地如附圖編號甲所示位置有鐵皮烤漆浪板造
      倉庫【面積38.24平方公尺】1 間，另編號乙所示位置則
      有磚木造瓦頂平房【面積136.66平方公尺】1 幢，而上揭
      建物現均為被告所使用等情，業經本院虎尾簡易庭法官會
      同兩造訴訟代理人履勘現場屬實，製有勘驗筆錄、現場照
      片、現場略圖等在卷（見本院虎尾簡易庭109 年度虎簡調
      字第346 號卷內第71－87頁）足稽，且有本院虎尾簡易庭
      囑託雲林縣西螺地政務事所人員測繪及函送之土地複丈成
      果圖（即附圖）在卷（見同上卷內第93－95頁）可考，並
      為被告所不爭執。
　  ⒊又原告主張：被告前向訴外人張志成兄弟姊妹之先人承租
      系爭土地中如附圖編號乙所示位置【面積136.66平方公尺
      】興建磚木造瓦頂平房1 幢（門牌：雲林縣○○鎮○○里○○0 
      號），約定年租金為稻穀125 斤，並應於每年農曆尾牙前
      支付該租金；詎106 年間被告得知張志成兄弟姊妹欲將系
      爭土地出售，自該年起即未再給付租金，至今所積欠租金
      額已達5 年有餘，是依土地法第103 條第4 款規定，伊自
      得收回系爭土地中為被告所租用之部分面積，伊並以本訴
      狀之送達對被告為終止租約之表示等各情。被告除不爭執
      上揭建物為其所有且已有5 年未付租金外，至就原告所主
      張之其餘各節則否認之，並以上開情詞為辯。是以被告就
      系爭土地租賃部分，時至今日雖已積欠租金額達2 年以上
      ，然原告自107 年7 月間取得系爭土地所有權後，亦未曾
      見其定相當期限向被告催討所積欠之租金，則依民法第44
      0 條第3 項規定，自難謂原告得以終止被告之上開租約並
      收回系爭土地中如附圖編號乙所示位置面積土地。
　　⒋再者，原告主張：被告未經地主同意擅自在系爭土地上如
      附圖編號甲所示位置【面積38.24 平方公尺】興建鐵皮烤
      漆浪板造倉庫1 間乙節。雖被告仍以上開情詞為辯，然為
      原告所否認，而被告復未能舉證其有占用系爭土地中如附
      圖編號甲所示位置之合法權源，則原告以被告之鐵皮烤漆
      浪板造倉庫【面積38.24平方公尺】要屬無權占有系爭土
      地該部分面積，故而請求被告應將上開建物拆除後，並將
      所占有之系爭土地部分面積38.24平方公尺交還原告，依
      上開規定，自屬有據，應予准許。
　㈡綜上，被告未經系爭土地所有人同意擅在系爭土地中如附圖
    編號甲所示位置【面積38.24 平方公尺】興建鐵皮烤漆浪板
    造倉庫使用，則原告依民法第767 條第1 項前段及中段規定
    ，請求被告應將上揭建物拆除後，並將該建物所坐落占用之
    系爭土地部分交還原告，要屬有理，爰判決如主文第1 項所
    示。至系爭土地中如附圖編號乙所示位置因被告與系爭土地
    原所有人張志成兄弟姊妹之先人立有租地建屋契約，嗣原告
    雖因買賣而受讓取得系爭土地，然上開租約依同法第425 條
    第1 項，民法債編施行法第1 條、第24條第1 項規定對原告
    仍屬繼續存在，且未為原告所合法終止；基此，原告以被告
    之上開磚木造瓦頂平房無權占有系爭土地中如附圖編號乙所
    示位置【面積136.66平方公尺】，請求依民法第767 條第1 
    項前段及中段規定判令被告須將該建物拆除，並將占用之系
    爭土地交還，則屬無據，應予駁回。
四、本件事證已臻明確，兩造其餘攻擊防禦方法及所舉證據資料
    ，經核與所得心證及判決結果均不生影響，毋庸逐一論述，
    附此敘明。　　　　　　
五、結論：原告之訴為一部有理由，一部無理由，依民事訴訟法
    第79條，判決如主文。
中　　華　　民　　國　　111 　年　　3 　　月　　15 　 日
                  民事第一庭    法  官  蔣得忠
以上正本係照原本作成
如對本判決上訴，須於判決送達後廿日內向本院提出上訴狀。如
委任律師提起上訴者，應一併繳納上訴審裁判費。
中　　華　　民　　國　　111 　年　　3 　　月　　15 　 日
                                書記官　鄭庭羽